臺灣臺北地方法院民事判決　　　　　　　93年度訴字第4874號
原　　　告　朵多有限公司
法定代理人　乙○○
被　　　告　讀者世界股份有限公司
法定代理人　甲○○
被　　　告
兼右一人
訴訟代理人　丙○○
上列當事人間請求返還支票事件，本院於中華民國94年1月24日
言詞辯論終結，判決如下：
    主    文
被告讀者世界股份有限公司應將原告所簽發之支票（發票人為朵
多有限公司，付款人為新竹國際商業銀行科學園區分行，發票日
為九十四年一月一日、九十四年四月一日，面額為新台幣壹拾肆
萬貳仟伍佰元、壹拾肆萬貳仟伍佰元，支票號碼為ＡＡ0000
000號、ＡＡ0000000號）貳紙返還原告。
被告讀者世界股份有限公司應給付原告新台幣壹拾壹萬肆仟元。
原告其餘之訴駁回。
訴訟費用由被告讀者世界股份有限公司負擔二分之一，餘由原告
負擔。
    事實及理由
一、原告起訴主張：
（一）緣原告與被告讀者世界股份有限公司（下稱讀者公司）於
      93年6月30日簽訂經銷合約，經銷國小、補習班採購MAGIC
      美語教材，原告為履約簽發五紙支票總金額新台幣（下同
      ）570,000交付予被告，詎被告未依約如期交付原告所訂
      購書籍並違反合約，尚欠四百套，而原告所訂教本具時效
      性不容延誤，原告業寄發存證信函二封予被告，聲明與原
      告終止合約並請求退還所簽發未到期支票及被告已兌現溢
      領金額114,000元，另被告讀者公司所稱曾於93年9月份親
      訪原告說明被告讀者公司目前情況，亦屬不實，而被告丙
      ○○係業務上代理被告讀者公司與原告洽談合約事宜，亦
      應負返還責任。
（二）爰聲明：
    1.被告應返還原告所簽發之支票（發票人為朵多有限公司，
　　　付款人為新竹國際商業銀行科學園區分行，發票日為九十
  　　四年一月一日、九十四年四月一日，面額為新台幣壹拾肆
    　萬貳仟伍佰元、壹拾肆萬貳仟伍佰元，支票號碼為ＡＡ0
      000000號、ＡＡ0000000號）貳紙返還原告
      。
    2.被告應給付原告新台幣壹拾壹萬肆仟元。
二、被告則以：
（一）本件兩造之經銷合約仍有效存在，原告尚無單方終止經銷
      合約之權利。按兩造訂立之經銷合約（下稱系爭合約）第
      十條約定「續約與終止：任何一方未履行本合約條款，經
      對方通知要求更正或答覆，如於30日內未更正或答覆時。
      」查本件原告前於93年10月5日以交通大學郵局第40號存
      證信函函知因被告讀者公司未於9月30日前送達訂書，且
      於10月1日提領原告付款支票，故依約終止合作關係云云
      ，惟被告讀者公司於接獲前開存證信函後旋於同年月15日
      函知原告關於被告未能如期出貨之緣由，即被告讀者公司
      業於系爭合約所定30日之期限內就原告之通知為答覆，且
      被告讀者公司復無系爭合約第10條所定其他得終止合約情
      事，則原告自無單方終止系爭合約之權利，系爭合約仍有
      效存在甚明。
（二）被告讀者公司未能如期出貨乙節業經原告同意暫緩出貨，
      被告讀者公司自無違約。兩造於93年6月30日訂立系爭合
      約後，被告讀者公司即陸續出貨金額共172,404元，惟以
      被告讀者公司因營運狀況不佳，故為原告之訂貨可能無法
      如期出貨一事，被告讀者公司特於93年9月3日親訪原告說
      明被告讀者公司目前情況，並提案可由原告接替被告讀者
      公司成為台灣地區總經銷，原告就該提案雖未置可否，惟
      就暫緩出貨事一再表明體諒被告讀者公司經營困境願意幫
      助被告讀者公司渡過難關，嗣被告讀者公司為交齊原告之
      訂貨，亦於9月21日向國外加訂五百套書籍以利交付，惜
      因被告讀者公司財務困頓無法支付空運及報關費用，致該
      批書籍仍置於轉口商處，即本件被告讀者公司確實已盡最
      大努力履約，且原告前已同意被告讀者公司暫緩出貨被告
      讀者公司自未違約甚明。
（三）被告讀者公司既無違約情事，且系爭合約亦未合法終止，
      則原告請求被告讀者公司返還支票自屬無據。退步言之，
      縱鈞院審理結果認系爭合約已合法終止，惟以票號ＡＡ
      0000000 及ＡＡ00000000紙支票業轉手第三人，且被告
      讀者公司目前尚無力返還溢領貨款，按民事訴訟法第396
      條第1項規定「判決所命之給付，其性質非長期間不能履
      行，或斟酌被告之境況，兼顧原告之利益，法院得於判決
      內定相當之履行期間或命分期給付。」，尚祈鈞院衡情酌
      定相當之履行期間或命被告分期給付為禱。
（四）又本件系爭合約簽約之兩造係原告朵多有限公司與被告讀
      者公司，被告丙○○僅係業務上代理被告讀者公司與原告
      洽談合約事宜，即被告丙○○並非合約當事人，自與本件
      返還支票事件無涉，自不具當事人適格原告此部分之請求
      顯無理由。
（五）為此答辯聲明：1.原告之訴駁回。2.如受不利益判決，願
      供擔保請准宣告免為假執行。
三、得心證之理由：
（一）、被告讀者公司部份：
（１）原告主張之事實，已據其提出與所述相符之經銷合約書一
      份、存證信函、律師函、信函等件為證，被告讀者公司訴
      訟代理人丙○○對於被告讀者公司尚未給付四百套書予原
      告及原告主張被告讀者公司溢領票款壹拾壹萬肆仟元之事
      實不爭執，自堪信為真實。惟被告讀者公司辯稱被告讀者
      公司於接獲原告存證信函後旋於同年月15日函知原告關於
      被告未能如期出貨之緣由，被告讀者公司業於系爭合約所
      定30日之期限內就原告之通知為答覆，原告不得單方片面
      終止契約云云，經查，依系爭經銷合約書第十項第四款約
      定：任何一方破產、解散或無償債能力時，契約當事人仍
      有契約終止權，由原告所提，被告所不否認之九十三年十
      月十五日開瑞法律事務所函內記載：「.... 惟以本公司
      目前營運狀況不佳，內部組織刻正調整，故為相對人之訂
      貨可能無法如期出貨事，.... 」，「.... 為此本公司業
      於九月二十一日向國　外加訂五百套書籍以利交付，然本
      公司因財務問題，尚積欠空運及報關費用，至該批書籍仍
      置於轉口商處，... 」等語，足認被告讀者公司已無償債
      能力，故原告主張被告讀者公司財務出問題，未將採購之
      教本寄達據以終止契約，應屬有理，方符契約之本旨。
（２）次按「第二百五十八條及第二百六十條之規定，於當事人
      依法律之規定終止契約者，準用之。」、「契約解除時，
      當事人雙方回復原狀之義務，除法律另有規定或契約另有
      訂定外，依左列之規定：一、由他方所受領之給付物，應
      返還之。：：：六、應返還之物有毀損、滅失，或因其他
      事由，致不能返還者，應償還其價額。」、「解除權之行
      使，不妨礙損害賠償之請求。」，民法第二百六十三條、
      第二百五十九條第一款、第六款、第二百六十條定有明文
      。復按「無法律上之原因而受利益，致他人受損害者，應
      返還其利益。雖有法律上之原因，而其後已不存在者，亦
      同。」，同法第一百七十九條亦定有明文。本件原告與被
      告讀者公司之經銷合約書已終止，已如前述，依前開規定
      ，被告讀者公司應返還原告所簽發如主文第一項所示之支
      票二紙及溢領之票款壹拾壹萬四仟元。從而，原告以交通
      大學郵局第四十號存證信函為終止契約之意思表示，並據
      以提起本訴，並請求被告讀者公司返還主文第一項所示之
      支票及溢領款項壹拾壹萬肆仟元，即無不合，應予准許。
（二）被告丙○○部份：
      原告雖主張系爭契約自始至終均由被告丙○○出面接洽，
      同時請求被告丙○○負責云云，惟查，依原告所提之經銷
      合約書所示，簽約之兩造係原告朵多有限公司與被告讀者
      公司，並無被告丙○○之姓名於契約上，是被告丙○○辯
      稱伊僅係業務上代理被告讀者公司與原告洽談合約事宜，
      應屬可採，則被告丙○○並非合約當事人，其代理被告讀
      者公司簽約及收受原告所交付支票，乃直接對被告讀者公
      司發生效力，系爭合約書之效力係存在於訂約當事人即原
      告朵多有限公司與被告讀者公司之間，現原告本於終止契
      約後之法律關係請求被告丙○○返還主文所示之支票二紙
      及溢領之票款壹拾壹萬肆仟元，即無理由，此部份應予駁
      回。
四、結論：原告之訴為一部有理由，一部無理由，依民事訴訟法
    第七十九條，判決如主文。
中　　華　　民　　國　　94　　年　　2 　　月　　4 　　日
　　　　　　　　　　　　民事第二庭  法  官    吳淑惠
右為正本係照原本作成
如對本判決上訴，須於判決送達後廿日內向本院提出上訴狀
中　　華　　民　　國　　94　　年　　2 　　月　　5 　　日
                                    書記官    劉芳菊
